臺灣高等法院臺南分院民事判決
109年度重上更一字第50號
上  訴  人  吳呆    
            吳蔡月桃


            吳進記  
            吳豐益(即吳進文之承當訴訟人)

            吳豐義(即吳進文之承當訴訟人)

            鄭金蕊(即吳進文之承當訴訟人)

            吳明珠(即吳進文之承當訴訟人)

            吳秀玉(即吳進文之承當訴訟人)

前  五  人
訴訟代理人  郭群裕律師
被  上訴人  財團法人中華基督教台南市浸信會宏恩堂

法定代理人  汪琦    
訴訟代理人  王正宏律師
            楊雨錚律師
            郭俐文律師
上列當事人間請求確認通行權存在事件，上訴人對於中華民國10
5年8月25日臺灣臺南地方法院105年度訴字第308號第一審判決提
起上訴，經最高法院發回更審，本院於111年1月18日言詞辯論終
結，判決如下：
    主  文
原判決廢棄。
確認上訴人所有臺南市○區○○段0000○000000地號土地，對被上訴
人所有同段0000地號土地，如附圖一編號0000-0所示土地，面積
147平方公尺，通行權存在；被上訴人應除去通行妨礙物，並不
得為其他妨害通行之行為。
第一、二審及發回前第三審訴訟費用由上訴人負擔。
    事實及理由
一、上訴人吳呆、吳蔡月桃經合法通知未於言詞辯論期日到場，
    核無民事訴訟法第386條所列各款情形，爰依被上訴人之聲
    請，由其一造辯論而為判決。
二、上訴人主張：
  ㈠民國55年間陸軍總部標售坐落臺南市○區○○○段○00000地號（
    下稱○○○段000-0地號，重測後為同區○○段0000地號）及同段
    000-000地號（下稱○○○段000-000地號，重測後為同區○○段0
    000、0000-0地號）土地，由被上訴人得標，惟因其中○○○段
    000-000地號，上訴人吳呆、吳蔡月桃、吳進記及原上訴人
    吳進文(已由吳豐益等5人承當訴訟)之父吳續有土地租約之
    優先購買權，故由吳續購買，○○○段000-0地號則由被上訴人
    購買。現坐落臺南市○區○○段0000地號（下稱○○段0000地號
    ）土地為上訴人共有，同段0000-0地號（下稱○○段0000-0地
    號）土地則為除吳蔡月桃外之其餘上訴人所共有，○○段0000
    地號土地則為被上訴人所有。
  ㈡吳續與被上訴人各向陸軍總部購買上開土地，上開土地相  
    鄰，有一條通路可聯絡西邊之臺南市○區○○路公路，但土地
    屬於被上訴人得標土地之一部分，被上訴人將其土地與上訴
    人所有土地設圍，不讓上訴人通行其土地，致上訴人所有之
    ○○段0000、0000-0地號土地變成袋地，無適宜之通路連絡公
    路。因被上訴人不同意上訴人通行其土地，且因上訴人共有
    之0000、0000-0地號土地，乃於56年間自被上訴人所有0000
    地號土地分割而出，應有民法第789條之適用，僅能通行被
    上訴人所有0000地號土地。因此依民法第787條、第789條後
    段規定，提起本訴，請求確認上訴人之袋地通行權存在。
  ㈢上訴聲明：⒈原判決廢棄。⒉確認上訴人所有○○段0000、0000-
    0地號土地，對被上訴人所有○○段0000地號土地，如附圖一
    編號0000-0所示土地，面積147平方公尺，通行權存在；被
    上訴人應除去通行妨礙物，並不得為其他妨害通行之行為。
三、被上訴人抗辯：
  ㈠上訴人稱其所有○○段0000、0000-0地號土地，無適宜通路連
    絡公路，與事實相違。上訴人所有之上開土地四圍緊臨之土
    地，除被上訴人之土地上有建物外，其餘皆為空地，上訴人
    之土地既非袋地，其請求確認對被上訴人所有之系爭土地有
    通行權存在，自無理由。又陸軍總司令部標售○區重測前○○○
    段000-0和000-000地號土地當時，該000-0地號土地得透過
    其自身土地南側，以對外聯接公路，而該000-000地號土地
    西側亦屬得直接自西側及北側對外通行。換言之，陸軍總司
    令部標售○區重測前○○○段000-0和000-000地號土地當時，並
    無不能與公路為適宜聯絡之情形，本件應無民法第789條之
    適用。
  ㈡又上訴人主張通行如附圖一編號0000B部分，已有依法辦理使
    用執照並劃設法定停車位之狀態，有無依法辦理變更調整之
    可能性，若無法變更法定停車位之位置，則上訴人亦無法通
    行。又上訴人主張通行附圖一編號0000B部分，通行之面積
    過大，被上訴人若留設如附圖二斜線所示之土地(除將原圍
    牆牆面開設3.5米開口外，其餘原有之圍牆牆面、機車棚架
    及大門應予保留)，即可供上訴人出入，以對外聯接公路，
    為損害最少之通行方式。
  ㈢答辯聲明：上訴駁回。
四、兩造不爭執事項：
  ㈠坐落○○段0000地號土地(重測前為○○○段000-000地號)為上訴
    人吳呆(應有部分1/4)、吳蔡月桃(應有部分1/4)、吳進記(
    應有部分70/150)、吳豐義(應有部分5/750)、吳豐益(應有
    部分5/750)、鄭金蕊(應有部分5/750)、吳明珠(應有部分5/
    750)、吳秀玉(應有部分5/750)等8人共有。同段0000-0地號
    土地則為上訴人吳呆(應有部分1/2)、吳進記(應有部分70/1
    50)、吳豐義(應有部分5/750)、吳豐益(應有部分5/750)、
    鄭金蕊(應有部分5/750)、吳明珠(應有部分5/750)、吳秀玉
    (應有部分5/750)等7人共有。
   ㈡坐落○○段0000地號土地(重測前為○○○段000-0地號土地，地
     上建物建號：○○段0000、0000建號)為被上訴人所有。
   ㈢臺南市政府都市發展局於105年4月11日以南市都管字第1050
     365070號函覆原審法院，內容略以：○○段0000、0000-0、0
     000、0000、0000-0、0000-0、0000-0、0000-0、0000-00
     、0000-00、0000-00、0000-00地號土地係屬「住四」住宅
     區；另同段0000-0、0000-000地號土地係屬「道路用地」
     。
   ㈣原審法院於105年4月25日至○○段0000、0000-0、0000地號土
     地勘驗測量，經臺南市臺南地政事務所製成附圖，原審勘
     驗測量結果如下：
   ⒈上訴人主張通行被上訴人所有○○段0000地號土地西側面臨○○
     路○段道路，設有大門、圍牆，現況略如附圖、照片所示。
   ⒉上訴人所有○○段0000、0000-0地號土地，土地尚有廢棄鐵及
     棚架，目前無人使用。
   ⒊○○段0000、0000-0地號土地西側為同段0000、0000-0、0000
     -0、0000-0、0000-00地號土地。0000-00地號目前做為公
     園使用，上訴人所有土地可藉由公園進出。
   ⒋上訴人所有○○段0000、0000-0地號土地北側為同段000-0地
     號土地，土地上有他人所有之大樓。
   ⒌上訴人所有○○段0000、0000-0地號土地東側、南側為被上訴
     人所有同段0000地號土地，其上興建臺南市浸信會宏恩堂
     教會。
   ㈤重測前臺南市○區○○○段00000○00000○0000000地號土地範圍
     地籍圖，如原審卷第112頁所示。
   ㈥臺南市政府工務局於105年6月30日以南市工管一字第105064
     7630號函覆原審法院，內容略以：「二、按建築法第11條
     規定：『本法所稱建築基地，為供建築物本身所占之地面及
     其所應留設之法定空地。建築基地原為數宗者，於申請建
     築前應合併為一宗。前項法定空地之留設，應包括建築物
     與其前後左右之道路或其他建築物間之距離，其寬度於建
     築管理規則中定之。應留設之法定空地，非依規定不得分
     割、移轉，並不得重複使用；其分割要件及申請核發程序
     等事項之辦法，由中央主管建築機關定之。』…四、經查旨
     揭0000地號已作為一宗建築基地並分別領得56年南建字第6
     066號、63年南工字第27496號及104年南工使字第5729號共
     3筆使用執照在案，依建築法第11條第4項規定，旨揭0000
     地號已作為一宗建築基地非依規定不得分割、移轉，並不
     得重複使用。復查本局目前地籍套繪資料圖(民國70年間始
     建檔)，旨揭0000、0000-0地號共2筆土地尚無申請作為建
     築基地使用。五、有關旨揭0000地號欲作為旨揭0000、000
     0-0地號2筆土地之私設通路等疑義，經查104年南工使字第
     5729號使用執照建築物之竣工圖，臨接○○路○段之旨揭0000
     地號已申請設置法定汽車空間，致礙難作為旨揭0000、000
     0-0地號2筆土地之通行。」。
   ㈦臺南市政府工務局於110年1月13日以南市工使一字第110011
     6162號函覆本院，本案有關法定停車空間變更，得依建築
     物使用類組及變更使用辦法辦理。其變更程序應委託建築
     師事務所辦理變更。
   ㈧上訴人吳呆、吳蔡月桃、吳進文曾另案【臺灣臺南地方法院
     103年度訴字第871號】請求確認其所有○○段0000、0000-0
     地號土地，對中華民國所有、由財政部國有財產署南區分
     署管理之臺南市○區○○段0000000地號土地，如該判決附圖
     編號C所示，面積199平方公尺之土地有通行權存在，經該
     院判決駁回確定。
五、兩造爭執事項：
　　上訴人依民法第787條、第789條第1項規定，主張其等所有○
    ○段0000、0000-0地號土地，對被上訴人所有同段0000地號
    土地有通行權存在，有無理由？若是，究應通行如附圖一編
    號0000-0所示部分，或通行如附圖二編號C部分，較為適宜
    ？
六、本院之判斷：
  ㈠○○段0000、0000-0地號土地為袋地：
  ⒈按土地因與公路無適宜之聯絡，致不能為通常使用時，除因
    土地所有人之任意行為所生者外，土地所有人得通行周圍地
    以至公路，民法第787條第1項定有明文。民法第787條第1項
    所謂土地與公路無適宜之聯絡，致不能為通常使用之情形，
    並不以土地絕對不通公路為限，即雖有道路可通至公路，但
    其聯絡並不適宜，致不能為通常使用之情形者，亦包括在內
    。祇須土地與公路無適宜之連絡，致不能為通常使用，而被
    通行之土地，又為損害最少之處所，即應認土地所有人有通
    行之權利，至其前此有無通行他人所有土地，在所不問（最
    高法院86年度台上字第1143號判決要旨參照）。
  ⒉經查，○○段0000、0000-0地號土地上有廢棄鐵皮棚架，目前
    無人使用；西側為同段0000、0000-0、0000-0、0000-0、00
    00-00地號土地，其中同段0000、0000-0、0000-0、0000-0
    、0000-0地號土地上有他人所有建物，另同段0000-00地號
    土地目前作為公園使用，○○段0000、0000-0地號土地可藉由
    公園之空地進出○○路；北側為同段000-0地號土地，其上有
    他人所有之大樓；東側、南側為被上訴人所有、○○段0000地
    號土地，其中南側即上訴人主張通行被上訴人所有之系爭土
    地，其上鋪設草坪及石板，西臨○○路○段道路，設有大門，
    東側為被上訴人所興建門牌號碼「臺南市○○路○段000號」之
    臺南市浸信會宏恩堂教會等情，經原審法院會同兩造及地政
    人員至現場勘驗屬實，並有勘驗筆錄、現場照片及臺南市臺
    南地政事務所製作之土地複丈成果圖附卷可稽（見原審卷第
    97-108頁、第117-118頁），且為兩造所不爭執，此部分事
    實自堪認定。
  ⒊被上訴人雖辯稱○○段0000、0000-0地號土地非屬袋地，惟查
    ：○○段0000、0000-0地號土地目前雖可利用西北側目前作為
    公園使用之同段第0000-00地號土地進出，惟該地已開闢為
    公園，土地上間或種植草皮及大樹，雖因屬於公共場所，上
    訴人能穿越草地植栽後到達○○路○段（見原審卷第105-107頁
    照片），然並非正常之道路通行。上訴人吳呆、吳蔡月桃、
    吳進文曾另案起訴，請求確認對上開中華民國所有、由財政
    部國有財產署南區分署管理之同段0000-00地號土地有通行
    權存在，經臺南地院以103年度訴字第871號民事判決駁回確
    定在案，業經本院調閱該卷查明無訛，故其等對同段0000-0
    0地號土地並無通行權存在，應可認定。又民法第787條第1
    項所定之通行權，其主要目的，不僅專為調和個人所有之利
    害關係，且在充分發揮袋地之經濟效用，以促進物盡其用之
    社會整體利益。是袋地通行權，非以袋地與公路有聯絡為已
    足，尚須使其能為通常使用。而是否能為通常使用，須斟酌
    該袋地之位置、地勢、面積、用途、社會環境變化等因素為
    綜合判斷。倘袋地為建地時，並應考量其坐落建物之防火、
    防災、避難及安全需求，始符能為通常使用意旨（最高法院
    104年度台上字第256號判決要旨參照）。上訴人所有之○○段
    0000、0000-0地號土地使用分區係屬「住四」住宅區，此有
    土地登記謄本及臺南市政府都市發展局105年4月11日南市都
    管字第1050365070號函在卷可按（見原審卷第33-36頁、第7
    1頁），則○○段0000、0000-0地號土地既屬可供建築使用之
    土地，自應以該土地如供建築之用，是否有道路可與公路為
    適宜聯絡，以認定能否為通常使用。然上訴人所有之○○段00
    00、0000-0地號土地因四週均為他人之私有土地，雖能經由
    公園至公路，但無法行駛車輛，難謂可為通常使用。故上訴
    人主張其等所有之○○段0000、0000-0地號土地係屬與公路無
    適宜聯絡之袋地，應可採信，被上訴人抗辯稱上訴人可以通
    行○○段0000-00地號土地聯絡公路，非袋地云云，自不可採
    。
　㈡本件有民法第789條規定之適用：　
  ⒈按因土地一部之讓與或分割，而與公路無適宜之聯絡，致不
    能為通常使用者，土地所有人因至公路，僅得通行受讓人或
    讓與人或他分割人之所有地。數宗土地同屬於一人所有，讓
    與其一部或同時分別讓與數人，而與公路無適宜之聯絡，致
    不能為通常使用者，亦同。前項情形，有通行權人，無須支
    付償金。
  ⒉上訴人主張其所有之○○段0000、0000-0地號(係91年6月12日
    分割自0000號土地)土地及被上 訴人所有之○○段0000地號土
    地，均係於55年間由陸軍總部進行標售，由被上訴人得標，
    而由吳續優先購買其中○○段0000、0000-0地號土地等語，業
    據上訴人提出陸軍總司令部國有基地產權移轉證為憑（見原
    審卷第7、10頁），參諸卷附土地登記簿所載（見一審卷第8
    7頁），上訴人共有○○段0000、0000-0地號土地重測前為○○○
    段第000-000地號土地，係於56年5月5日自被上訴人所有000
    0地號土地（重測前為○○○段第000-0地號土地）分割而來等
    情，是上訴人共有○○段0000、0000-0地號土地，因分割而為
    袋地，依上揭民法第789 條之規定，僅能通行被上訴人所有
    ○○段0000地號土地，已甚明確。　
  ㈢上訴人所有○○段0000、0000-0號土地，應通行如附圖一編號0
    000-0所示部分，較為適宜：　　
  ⒈按關於鄰地通行權之規定，係以調和土地利用，促進地盡其
    利為目的，令周圍地所有人負有容忍被通行之義務，民法第
    787條第2項就鄰地通行權人應於通行必要範圍內，擇其周圍
    地損害最少之處所及方法為之之規定，於第789條第1項所定
    之情形，亦有其適用，法院於適用第787 條或第789 條規定
    ，均應擇其周圍地損害最少之處所及方法。而如何範圍及方
    法，屬通行必要之範圍，由法院依社會通常觀念，斟酌袋地
    之位置、面積、用途、社會變化等，並就周圍地之地理狀況
    、相關公路之位置，與通行地間之距離，周圍地所有人之利
    害得失等因素，依具體個案之情況，為雙方利益與損害之權
    衡予以審酌，方屬適法。
　⒉被上訴人為在○○段0000地號土地上興建建物，固曾向臺南市
    政府工務局申請建照執照，並已完工，現○○段0000地號土地
    上有同段0000建號、0000建號建物，有被上訴人提出之土地
    登記第二類謄本可稽（見本院前審卷第118頁）。又○○段000
    0地號土地上現有門牌號碼臺南市○區○○路○段000○0號建物，
    該建物經臺南市政府工務局核發（104）南工使用字第5729
    號使用執照（見本院前審卷第112頁），依該使用執照所示
    ，○○段0000地號土地上設置有5個法定停車位。且經臺南市
    政府工務局以105年6月30日南市工管一字第1050647630號函
    略以：「…二、按建築法第11條規定：『本法所稱建築基地，
    為供建築物本身所占之地面及其所應留設之法定空地。建築
    基地原為數宗者，於申請建築前應合併為一宗。前項法定空
    地之留設，應包括建築物與其前後左右之道路或其他建築物
    間之距離，其寬度於建築管理規則中定之。應留設之法定空
    地，非依規定不得分割、移轉，並不得重複使用；其分割要
    件及申請核發程序等事項之辦法，由中央主管建築機關定之
    。』…四、經查旨揭0000地號已作為一宗建築基地並分別領得
    56年南建字第6066號、63年南工字第27496號及104年南工使
    字第5729號共3筆使用執照在案，依建築法第11條第4項規定
    ，旨揭0000地號已作為一宗建築基地非依規定不得分割、移
    轉，並不得重複使用。…五、有關旨揭0000地號欲作為0000
    、0000-0地號2筆土地之私設通路等疑義，經查104年南工使
    字第5729號使用執照建築物之竣工圖，臨接○○路○段之旨接0
    000地號已申請設置法定汽車空間，致礙難作為旨揭0000、0
    000-0地號2筆土地之通行。…」等語（見原審卷第124-127頁
    ）。被上訴人抗辯稱○○段0000地號如附圖一編號B部分土地
    上，設置有法定停車位雖然屬實。但查：如前所述，上訴人
    所有○○段0000、0000-0號土地，僅能通行同段0000號土地，
    而0000號土地，如附圖一編號B部分土地，雖設置為法定停
    車空間，但東側(A部分)為被上訴人所興建門牌號碼「臺南
    市○○路○段000號」臺南市浸信會宏恩堂教會之建築物，該建
    物亦通行B部分連接臺南市○○路○段，是上訴人亦僅能通行B
    部分，而該B部分之法定停車空間，臺南市政府工務局於110
    年1月13日以南市工使一字第1100116162號函覆本院，本案
    有關法定停車空間變更，得依建築物使用類組及變更使用辦
    法辦理。其變更程序應委託建築師事務所辦理變更(見本院
    卷第89頁)，是尚不能以其係法定停車空間，而認上訴人不
    得通行該部分，而否認上訴人之通行權。
　⒊被上訴人又抗辯，以如附圖二所示C部分供上訴人，其損害較
    小，較為適宜云云。然如附圖一所示B部分，實際上已作通
    路使用，被上訴人亦由此出入(見原審卷第98頁之現場相片)
    。而被上訴人所主張如附圖二所示C部分，與附圖一B部分西
    側重疊，而附圖二之通行方式，被上訴人之0000地號土地與
    ○○段0000-0、0000號土地僅留一3.5公尺寬之缺口，供上訴
    人出入，其餘再以圍牆將其包圍，此徒增袋地人車進出之困
    難而已，徒增袋地之消防、救災之困難而已，自非適宜之通
    行方法，被上訴人此部分之抗辯，實無足採。　
  ⒋再考量民法第787條第1項前段之立法目的，乃使土地與公路
    有適宜之聯絡，而得為通常之使用，故妨阻土地與公路適宜
    之聯絡，致不能為通常之使用者，土地所有人自得請求予以
    禁止或排除。查如附圖一所示編號Ｂ部分，被上訴人設置圍
    牆，禁止上訴人通行，則上訴人請求被上訴人應除去通行妨
    礙物並不得為其他有妨害通行之行為，亦屬有據。
七、綜上所述，上訴人依民法第787條、第789條第1項規定，請
    求確認上訴人所有○○段0000、0000-0地號土地，對被上訴人
    所有同段0000地號土地，如附圖一編號0000-0所示土地，面
    積147平方公尺，有通行權存在；被上訴人應除去通行妨礙
    物，並不得為其他妨害通行之行為，為有理由，應予准許。
    原審就此，為上訴人敗訴之判決，即有未洽，上訴意旨指摘
    原判決此部分不當，求予廢棄改判，為有理由，爰由本院廢
    棄改判如主文第2項所示。
八、本件事證已臻明確，兩造其餘之攻擊或防禦方法及所用之證
    據，經本院斟酌後，認為均不足以影響本判決之結果，爰不
    逐一論列。又按因共有物分割、經界或其他性質上類似之事
    件涉訟，由敗訴當事人負擔訴訟費用顯失公平者，法院得酌
    量情形，命勝訴之當事人負擔其一部；又敗訴人之行為，按
    當時之訴訟程度，為伸張或防衛權利所必要者，因此行為所
    生之費用，法院得酌量情形，命勝訴之當事人負擔其全部或
    一部，民事訴訟法第80條之1及第81條第2款定有明文。本件
    審酌上訴人提起確認通行權存在等訴訟，受益者為上訴人，
    如敗訴部分由被上訴人負擔訴訟費用顯失公平，故認應由上
    訴人負擔全部訴訟費用，較為公允，附此敘明。
九、據上論結，本件上訴為有理由，依民事訴訟法第450條、第7
    8條、第80條之1、第463條、第385條第1項前段，判決如主
    文。
中　　華　　民　　國　　111 　年　　2 　　月　　15　　日
                  民事第二庭    審判長法  官  吳上康

                                      法  官  黃義成

                                      法  官  李素靖
上為正本係照原本作成。
被上訴人如不服本判決，應於收受送達後20日內向本院提出上訴
書狀，其未表明上訴理由者，應於提出上訴後20日內向本院補提
出理由書狀（均須按他造當事人之人數附繕本）上訴時應提出委
任律師或具有律師資格之人之委任狀；委任有律師資格者，另應
附具律師資格證書及釋明委任人與受任人有民事訴訟法第466條
之1第1項但書或第2項（詳附註）所定關係之釋明文書影本。如
委任律師提起上訴，發回更審後為訴之變更（追加、擴張）部分
應一併繳納上訴裁判費。
上訴人不得上訴。
中　　華　　民　　國　　111 　年　　2 　　月　　15　　日

                                      書記官  高曉涵
【附註】
民事訴訟法第466條之1：
⑴對於第二審判決上訴，上訴人應委任律師為訴訟代理人。但上
  訴人或其法定代理人具有律師資格者，不在此限。
⑵上訴人之配偶、三親等內之血親、二親等內之姻親，或上訴人
  為法人、中央或地方機關時，其所屬專任人員具有律師資格並
  經法院認為適當者，亦得為第三審訴訟代理人。
民事訴訟法第466條之2第1項：
上訴人無資力委任訴訟代理人者，得依訴訟救助之規定，聲請第
三審法院為之選任律師為其訴訟代理人。